【裁判字號】    94,簡上,679
【裁判日期】    951127
【裁判案由】    給付票款
【裁判全文】
臺灣臺北地方法院民事判決             94年度簡上字第679號
上  訴  人  乙○○
訴訟代理人  曾孝賢律師
複代理人    涂承嗣律師
            陸正義律師
被上訴人    和新工程顧問股份有限公司
法定代理人  甲○○
訴訟代理人  賴政律師
複代理人    賴德旺律師
上列當事人間請求給付票款事件，上訴人對於中華民國94年10月
6日臺灣臺北地方法院臺北簡易庭94年度北簡字第19966號第一審
判決提起上訴，本院於95年11月6日言詞辯論終結，判決如下：
    主  文
原判決廢棄。
被上訴人應給付上訴人新台幣壹佰貳拾萬元，及自民國94年3月
16日起至清償日止，按週年利率百分之六計算之利息。
第一、二審訴訟費用由被上訴人負擔。
    事  實
一、上訴人起訴主張：(一)上訴人於93年3月1日自被上訴人處退休
    ，依法得請求被上訴人給付退休金新台幣（下同）2,435,42
    0元，並經被上訴人同意，而簽發面額分別為1,235,420元及
    如附表所示之支票各一紙（下稱系爭支票）各一紙，另紙支
    票業已兌現，然系爭支票於94年3月16日經提示未獲付款，
    屢經催討，被上訴人均置之不理，為此提起本件訴訟，訴請
    被上訴人給付12 0萬元及自94年3月16日按年息6%計算之利
    息（原審判決駁回上訴人之請求，上訴人聲明不服）。(二)原
    審判決認被上訴人給付上訴人之停止條件尚未成就云云，惟
    上訴人於93年4月23日所立簽呈三、A、C項關於被上訴人積
    欠員工之薪津與報銷款額、加班費與績效獎金數額，應以上
    訴人簽立時（即93年4月）之狀況為準方符當事人締約時之
    真意，至簽立後被上訴人員工之支薪狀況，上訴人並無從預
    料，顯非當時意思表示之範圍。(三)被上訴人確於93年5月份
    至8月份仍有委託銀行辦理員工薪資轉帳，金額合計有3,673
    ,263 元，是故，被上訴人非惟於93年4月上訴人簽立系爭簽
    呈後仍給付員工薪資，其僅此四個月給付之員工薪資竟已高
    達367萬餘元之譜！準此，今被上訴人既有資力支付員工薪
    資，卻故意不償付上訴人退休金，其所為者顯係為圖免因條
    件成就而受不利益，上訴人即係以不正當消極行為阻其條件
    之成就，依民法第101條第1項之規定系爭簽呈中之A條件業
    已成就。(四)系爭簽呈三、B、次付各計畫之外包工作費（完
    成已半年以上者）」係指上訴人書立簽呈半年前（即92年10
    月）即已完成之工程。被上訴人雖於原審主張「國立傳統藝
    術中心閘門設計工程設計監造」及「湖山水庫工程設計」二
    項工程，均已完工超過半年以上，惟尚未支付應付工作費用
    ，故支付退休金之B條件即屬尚未成就，惟經函詢結果，上
    開工程前者於93年6月2日結算驗收完成，後者則預定於101
    年12月完成，上訴人自無由據此而謂上開條件未成就。
    為此本於票據法律關係請求被上訴人給付120萬元及自94年3
    月16日起至清償日止，按年息6%計算之利息，原審為被上訴
    人勝訴判決，經上訴人不服提起上訴，並聲明：(1)原判決廢
    棄。(2)被上訴人應給付上訴人120萬元及自94年3月16日起至
    清償日止，按年息6%計算之利息。
二、被上訴人則以：兩造為系爭支票之直接前後手，被上訴人自
    得以原因關係對抗上訴人，系爭支票係因上訴人申請退休而
    交付，惟兩造就系爭支票票款之給付附有停止條件，上訴人
    女兒前任職被上訴人會計，於94年2月離職，因被上訴人無
    力給付薪資，於94年5月24日至臺北市政府勞工局協調，且
    被上訴人各計畫之外包工作費，其中「國立傳藝中心」及「
    湖山水庫工程設計」二項工程，均已完工超過半年以上，但
    被上訴人尚未支付應付工作費用部分，合計達4,74 3,588元
    ，由此可知前開停止條件均未成就。至於被上訴人於94年5
    月雖有處分不動產，但那是因被上訴人曾向銀行貸款，經上
    訴人向渠請求本件票款，渠無力清償，銀行即緊縮銀根，渠
    才處分不動產來還銀行貸款。既然被上訴人給付上訴人退休
    金之停止條件未成就，即無庸給付系爭支票票款等語，資為
    抗辯。並聲明：駁回上訴。
三、上訴人主張伊自被上訴人公司退休後，依法得請求被上訴人
    給付退休金2,435,420元，嗣由被上訴人分別簽發票面金額
    1,235,420元之支票及如附表所示之支票（下稱系爭支票）
    各一紙，用以支付上訴人之退休金，其中1,235,420元之支
    票業已兌現，惟系爭支票經上訴人於94年3月16日提示後未
    獲付款等情，有支票及退票理由單之影本附卷可參（見本院
    94年度促字第16420號卷第4頁至第7頁），且為被上訴人所
    不爭。此外，上訴人確有於93年2月書立退休申請書（下稱
    系爭申請書）載明「二、退休金以公司規定計算。惟考慮公
    司目前之財務情形，可分月支給，或待公司同仁支薪順常時
    支付。」，93年4月23日所立簽呈（下稱系爭簽呈）亦載明
    「三、請付方式考慮目前正值公司週轉較緊，請依公司統一
    公平原則，依下列順序優先給付：A、先付同仁之積欠薪津
    與報銷款額。B、次付各計畫之外包工作費（完成已半年以
    上者）。C、再付同仁之加班費與績效獎金。D、以上各項順
    利發放再撥付退休資遣費（依發生日期之順序）。」等條件
    ，亦有上開申請書及簽呈附卷可按（附原審卷第31、32頁）
    ，復為兩造所不爭，自堪信為真實。
四、被上訴人係以兩造為系爭支票之前後手，系爭支票之簽發係
    用以支付上訴人退休金，然依系爭申請書及簽呈所記載之內
    容，兩造就退休金之給付附有停止條件，而該條件迄未成就
    ，故上訴人不得請求給付票款為由資為抗辯，是本件所應審
    究者，乃為(一)系爭申請書及簽呈所約定內容之真意為何？(二)
    系爭申請書及簽呈所附停止條件是否成就？(三)系爭申請書及
    簽呈所附條件縱尚未成就，惟被上訴人所簽發之系爭支票之
    提示期限（票載發票日93年10月31日）屆至時，被上訴人是
    否即應給付本件票款？
（一）按「解釋當事人所立書據之真意，以當時之事實及其他一
      切證據資料為判斷之標準，不能拘泥字面或截取書據中一
      二語，任意推解致失真意」、「解釋契約，應探求當事人
      立約時之真意，而探求當事人之真意，本應通觀契約全文
      ，並斟酌訂立契約當時及過去之事實暨交易上之習慣，依
      誠信原則，從契約之主要目的及經濟價值等作全般之觀察
      。」，此有最高法院19年上字第28號判例要旨及79年度台
      上字第1778號判決要旨可資參照。
（二）經查，系爭申請書及簽呈分別係於93年2月、93年4月23日
      由上訴人書立後，再由被上訴人批核同意，系爭申請書雖
      載明退休金「待公司同仁支薪順常時支付。」或系爭簽呈
      雖載明上訴人請付退休金之方式係依「A、先付同仁之積
      欠薪津與報銷款額。」、「B、次付各計畫之外包工作費
      （完成已半年以上者）」、「C、再付同仁之加班費與績
      效獎金。」、「D、以上各項順利發放再撥付退休資遣費
      （依發生日期之順序）。」等順序給付，惟系爭申請書及
      簽呈上A、B、C各項內容均未明確約定應付款項之計算時
      點，衡諸常情，上訴人雖考量被上訴人之財務狀況而以簽
      呈表示可以同意被上訴人緩期清償應支付之退休金，並提
      出建議以上述約定內容作為被上訴人應給付退休金之停止
      條件，惟就系爭退休金之給付仍待被上訴人承諾，並由雙
      方約定可得確定之條件或期限，始為合理，而上訴人於書
      立系爭申請書及簽呈時既無從預料將來被上訴人員工支薪
      狀況及工程外包費用支付情形，復參以系爭簽呈記載「三
      、請付方式考慮『目前』正值公司週轉較緊，．．，依下
      列順序優先給付」等語，故而系爭簽呈中有關「支付同仁
      積欠薪津與報銷款額」、「各計劃之外包工作費（完成已
      半年以上者）」、「同仁之加班費與績效獎金數額」，自
      應以原告書立簽呈時（即93年4月23日）之事實為基礎，
      至於其他將來發生之員工薪津、加班費、積效獎金或外包
      工作費，既非上訴人所得預見或認識，自不得作為解釋上
      開A、B、C各項條件成就與否之基礎。從而，被上訴人辯
      稱須待渠將積欠員工之所有薪津與報銷款額、加班費與績
      效獎金全數給付完畢，而完全沒有積欠，系爭簽呈所載之
      A 、C項停止條件方成就等語，並不足採。
（三）次查，被上訴人確於93年5月份至8月份委託第一商業銀行
      八德分行辦理員工薪資轉帳，金額分別為1,271,695元（5
      月份）、881,955元（6月份）、803,709元（7月份）、71
      5,904元（8月份），合計為3,673,263元，此有該行95 年
      6月30日95一八德字第108號函附之取款憑條影本附卷可按
      （附本院卷第112頁至第116頁），經核與上訴人於原審所
      呈93年5月份至8月份被上訴人公司之員工薪資銀行轉帳表
      相符（附原審卷第56至第59頁），顯見被上訴人於93年5
      月至8月間已有財務能力支付全部之員工薪資。至於被上
      訴人雖辯稱尚未完全給付公司員工93年4月以前之薪資、
      報銷款項、加班費與績效獎金等語，惟迄本院辯論終結前
      ，被上訴人僅提出與員工黃琪蓉就93年3、4月之薪資爭議
      協調之紀錄以為佐證。經查，被上訴人積欠黃琪蓉之93年
      3、4月薪資合計為107,986元，此有台北市政府勞工局勞
      資爭議案件協調會紀錄附卷足憑（附原審卷第42頁），則
      被上訴人於93年5月間既有財務能力核發1,271,695元之員
      工薪資，竟辯稱無資力支付黃琪蓉93年3、4月薪資107,98
      6元？實非無疑。況黃琪蓉係上訴人之女乙節，既為兩造
      所不爭，而薪資給付之順序，復係由被上訴人單方面決定
      ，被上訴人自不得任意以延遲給付黃琪蓉薪資之方式，而
      謂上述停止條件尚未成就，由上述被上訴人業已支付93年
      5月至8月間員工薪資之事實觀之，兩造所約定之A、C項停
      止條件應認業已成就。
（四）至於被上訴人辯稱該公司外包之「國立傳統藝術中心閘門
      設計工程設計監造」及「湖山水庫工程設計」二項工程，
      均已完工超過半年以上，惟尚未支付應付工作費用，故支
      付退休金之B條件即屬尚未成就乙節，經查，被上訴人所
      承攬之「國立傳統藝術中心閘門設計工程設計監造」係於
      93年6月2日始結算驗收完成，至於「湖山水庫工程設計」
      工程則尚在執行中，則預定於101年12月完成，此分別有
      宜蘭縣政府95年4月14日府旅觀字第0950045913號函、經
      濟部水利署中區水資源局95年4月25日水中計字第0955002
      4030號各一份附卷可按（附本院卷第49頁），上開二工程
      顯然均非係93年4月23日前完成已半年以上之工程，自不
      得據以作為解釋上述B條件是否成就之依據，此外，被上
      訴人復未提出任何證據證明尚有其他外包工作費用未為支
      付，應認Ｂ條件業已成就。
（五）按執票人不於第130條所定提示期限內為付款之提示者，
      僅係對於發票人以外之前手喪失追索權，票據法第132條
      定有明文，經查，系爭支票之票載發票日為93年10月31日
      ，上訴人則係於94年3月16日為付款提示而遭拒絕，業如
      前述，則依上開規定，其仍得向發票人即上訴人行使追索
      權。本件被上訴人法定代理人於上訴人93年4月23日簽呈
      上註記「原則同意，金額核實依序給付」等語，其後並簽
      發1,235,420元及120萬元，不同日期之支票各一紙交付上
      訴人，且其中1,235,420元之支票業已兌現等事實，為兩
      造所不爭，參以被上訴人之訴訟代理人於言詞辯論期日亦
      自陳：「（系爭票據票裁日期為何為93年10月31日？）確
      實公司當時沒有錢，但有一些款項會進來，預估一段時間
      可能會解決，當時沒有那麼多錢給上訴人，．．」等語（
      見本院95年11月6日言詞辯論筆錄），則被上訴人既於考
      量上訴人所提給付退休金之條件建議及公司資金來源等狀
      況後，始簽發載明上述發票日之支票予上訴人，用以作為
      退休金之支付，兩造應係合意退休金分二次給付被上訴人
      ，且至遲於93年10月31日須給付120萬元之退休金予上訴
      人，倘謂兩造並無此給付期限之約定，被上訴人即無簽發
      系爭支票予上訴人之必要，是以縱認兩造所約定之上述條
      件尚未成就，然兩造約定給付退休金之期限業已屆至，被
      上訴人仍應負有給付該款項之義務。
（六）末按，執票人向支票債務人行使追索權時，得請求自為付
      款提示日起之利息，如無約定利率者，依年利六釐計算，
      票據法第133條定有明文，上訴人係於94年3月16日為付款
      提示，依法即得請求被上訴人給付按年息6%計算之遲延利
      息。
五、綜上所述，本件如附表所示之系爭支票確為被上訴人所簽發
    ，業經上訴人提示而未獲付款，被上訴人簽發系爭支票係用
    以支付退休金予上訴人，且兩造間就退休金之支付附有上述
    停止條件，然上述停止條件業已成就，且兩造所約定之給付
    期限亦已屆至，從而，上訴人請求被上訴人給付系爭支票票
    款及按年息6%計算之遲延利息，為有理由，應予准許。原審
    為上訴人敗訴之判決，尚有未洽，上訴意旨求予廢棄改判，
    為有理由，自應由本院予以廢棄改判如主文第2項所示。
六、本件事證已臻明確，兩造所為之其他主張陳述並所提之證據
    ，經審酌後，認均與本件之結論無礙，不再一一論述，併予
    敘明。
七、據上論結，本件上訴為有理由，依民事訴訟法第436條之1第
    3項、第450條、第463條、第78條，判決如主文。
中    華    民    國    95    年    11    月    27    日
                  民事第二庭    審判長法  官  鄭純惠
                                      法  官  蔡政哲
                                      法  官  林欣蓉
┌───────────────────────────────┐
│附表：                                                        │
├──┬────┬────┬──────┬─────┬─────┤
│編號│發 票 人│付 款 人│發   票   日│票面金額  │支票號碼  │
│    │        │        │            │(新台幣)  │          │
├──┼────┼────┼──────┼─────┼─────┤
│001 │和新工程│土地銀行│93年10月31日│120萬元   │CY0000000 │
│    │顧問股份│松山分行│            │          │          │
│    │有限公司│        │            │          │          │
│    │        │        │            │          │          │
│    │        │        │            │          │          │
└──┴────┴────┴──────┴─────┴─────┘
上為正本係照原本作成。
不得上訴。
中    華    民    國    95    年    11    月    27    日
                                      書記官  黃慧怡


司法院資訊處製作；財團法人民間司法改革基金會備份。
